【裁判字號】    97,簡上,187
【裁判日期】    971230
【裁判案由】    給付會款
【裁判全文】
臺灣板橋地方法院民事判決             97年度簡上字第187號
上  訴  人  丁○○○
                        樓
            庚○○○
被上訴人    辛○○○
            丙○○
            戊○○
            己○○○
                        號
            甲○○
                        5樓
            乙○○
                        1號
上列當事人間請求給付會款事件，上訴人對於中華民國97年4 月
24日臺灣板橋地方法院板橋簡易庭96年度板簡字第10387 號第一
審判決提起上訴，經本院於97年12月2 日言詞辯論終結，判決如
下：
    主  文
原判決關於命上訴人給付超過如附表所示金額及其利息部分，並
該部份假執行之宣告，暨訴訟費用之裁判（除確定部分外）均廢
棄。
上開廢棄部分，被上訴人在第一審之訴及假執行之聲請均駁回。
其餘上訴駁回。
第一、二審訴訟費用（除確定部分外）由被上訴人辛○○○、丙○○、甲○○、乙○○各負擔百分之一、被上訴人戊○○、己○○○各負擔百分之二，餘由上訴人丁○○○、庚○○○各負擔百
分之四十六。
    事實及理由
一、程序方面：
    本件被上訴人丙○○、己○○○未於言詞辯論期日到場，核
    無民事訴訟法第386 條所列各款情形，爰依上訴人之聲請，
    由其一造辯論而為判決。
二、本件被上訴人起訴主張：被上訴人辛○○○、丙○○、戊○○、己○○○、甲○○、乙○○6 人參加會首即訴外人黃素
    貞於民國92年2 月間所召集之合會，會員連同會首共51會，
    每期會款新台幣（下同）20,000元，會期自92年2 月20日起
    至95年8 月20日止（以下簡稱系爭合會）。詎系爭合會自94
    年5 月間起因會首黃素貞倒會未能進行而停標，計有已得標
    之會員32會，未得標之會員有19會，被上訴人均為未得標之
    會員（其中被上訴人戊○○、己○○○各有2 會未得標）。
    上訴人丁○○○、庚○○○均為已得標之會員，各佔1 會死
    會。依民法第709 條之9 規定，已得標之會員，每會應平均
    交付380,OOO 元予未得標之會員，亦即已得標之會員，每會
    對於未得標之會份，各負有20,O00元會款之債務。惟迭經被
    上訴人向其催討，上訴人均置之不理，為此爰依合會之法律
    關係請求上訴人庚○○○、丁○○○應給付被上訴人辛○○○、丙○○、戊○○、己○○○、甲○○、乙○○如原審判
    決附表一所示之金額，及均自95年8 月21日起至清償日止，
    按年息5%計算之利息。原審判命上訴人庚○○○、丁○○○
    如數給付，上訴人庚○○○、丁○○○不服提起上訴，被上
    訴人並聲明：請求駁回上訴（另被上訴人訴請王黃月娥、盧
    康美月、侯芬芬、李張秋珠給付部分，王黃月娥等4 人就原
    審判決命渠等給付部分未聲明不服，業已確定）。
三、上訴人則抗辯：
    (一)上訴人庚○○○抗辯：伊確有參加系爭合會1 會，已經得
      標，且繳死會會款至94年6 月份，但是伊另與會首有另一
      合會，且已就二合會之債權債務達成和解等語。
    (二)上訴人丁○○○主張：伊確有參加系爭合會1 會，已經得
      標，已繳死會會款至94年5 月份，惟伊另有參加會首召集
      之另一合會2 會，均尚未得標，擬為抵銷等語。
    並聲明：(一)原判決不利上訴人部分廢棄。(二)該廢棄部分，被
    上訴人在第一審之訴駁回。
四、兩造於本院97年9 月23日及同年10月21日準備程序期日協議
    不爭執之事實為：
    (一)黃素貞於92年2 月間召集合會，會員連同會首共51會，每
      期會款2 萬元，會期自92年2 月20日起到95年8 月20日止
      ，系爭合會於94年5 月間因會首倒會未能進行而停標，計
      有已得標之會員32會，未得標之會員19會。
    (二)上訴人2 人均為系爭互助會之死會會員，自得標後迄95年
      5 月間均有繳交會款。
五、上訴人丁○○○雖抗辯：伊參加系爭合會1 會，已經得標，
    已繳死會會款至94年5 月份，惟伊另有參加會首所召集之另
    一合會2 會，均未得標，擬為抵銷等語。惟查，
    (一)按合會者，謂由會首邀集二人以上為會員，互約交付會款
      及標取合會金之契約。其僅由會首與會員為約定者，亦成
      立合會。又會員應於每期標會後3 日內交付會款。由會首
      代得標會員收取會款，連同自己之會款，於期滿之翌日前
      交付得標會員。逾期未收取之會款，會首並應代為給付。
      ，民法第709 條之1 第1 項、第709 條之7 第1 項及第2
      項分別定有明文。準此，於合會，會首對於逾期未收取之
      會款有墊付會款之義務，並有代當期得標會員收取會款、
      交付會款予當期得標會員之義務。
    (二)次按二人互負債務，而其給付種類相同，並均屆清償期者
      ，各得以其債務，與他方之債務，互為抵銷。但依債之性
      質不能抵銷或依當事人之特約不得抵銷者，不在此限。民
      法第334 條定有明文。又民法第334 條所稱之抵銷，係以
      二人互負債務，而其給付種類相同並均屆清償期者為要件
      ，故得供債務人抵銷之債權，須為對於自己債權人之債權
      ，而不得以對於他人之債權，對於債權人為抵銷（最高法
      院著有49年台上字第125 號判例意旨參照）。又合會，依
      民法第709 條之9 第1 至3 項之規定，因會首破產、逃匿
      或有其他事由致合會不能繼續進行時，會首及已得標會員
      應給付之各期會款，應於每屆標會期日平均交付於未得標
      之會員。但另有約定者，依其約定。會首就已得標會員依
      前項規定應給付之各期會款，負連帶責任。會首或已得標
      會員依第1 項規定應平均交付於未得標會員之會款遲延給
      付，其遲付之數額已達兩期之總額時，該未得標會員得請
      求其給付全部會款。故合會不能繼續進行時，未得標之會
      員得向已得標之會員及會首按期請求連帶給付會款，該合
      會款債權係歸屬未得標會員所享有，並非會首所有，依上
      開說明，已得標會員自不得以其對會首之債權，與其依同
      法第709 條之9 應給付其他未得標會員之債務相抵銷甚明
      。是上訴人丁○○○主張其另有參加會首黃素貞所召集之
      另一合會2 會，均未得標，擬與系爭合會債務為抵銷等語
      ，即不足採取。
六、上訴人庚○○○雖抗辯：伊確有參加系爭合會1 會，已經得
    標，且繳死會會款至94年6 月份，但是伊另與會首有另一合
    會，且已就二合會之債權債務併達成和解等語，惟被上訴人
    否認上訴人庚○○○亦有繳交94年6 月份之會款，上訴人庚○○○就此並未舉證以為證明，則其抗辯94年6 月份仍有繳
    交會款等語，即難採信。而上訴人庚○○○所提附於本院卷
    第35頁之和解書，為會首黃素貞與被上訴人辛○○○、戊○○、己○○○、乙○○及上訴人庚○○○、李張秋珠等10人
    所訂立，並非與全體合會會員所訂立，已難拘束被上訴人丙○○、甲○○。且觀諸該和解書，第一條「甲方成立乙、丙
    二會並加入丁會，而積欠應繳納之合會金新台幣（下同）壹
    佰貳拾捌萬元正。甲方應於本和解書簽立之同時，先行給付
    乙方拾萬零肆佰肆拾捌元，由乙方按債權比例分配之（各
    債權人之債權比例，另製作附表如后）。」、第二條「甲方
    應自民國九十七年二月二十日起，於每月二十日給付乙方壹
    萬伍仟元正，由乙方按各債權人債權比例分配之，至債務全
    部清償為止。」、第三條「甲方應偕同乙方所選派之代表向
    死會會員收取合會款，所收取之合會款，按債權比例分配交
    付予乙方，至各債權滿足為止。」等語，係僅就會首黃素貞
    積欠合會金債務部分確認金額及其清償方法達成和解，並未
    及於上訴人庚○○○系爭合會款債務部分。上訴人庚○○○
    就其抗辯有就二合會之債權債務關係併達成和解乙節，並未
    再舉證以為證明，自難採信。則上訴人庚○○○抗辯被上訴
    人不得再對伊及其他死會會員主張系爭會款之請求權云云，
    亦無足取。
七、按會首或已得標會員依第一項規定應平均交付於未得標會員
    之會款遲延給付，其遲付之數額已達兩期之總額時，該未得
    標會員得請求其給付全部會款。民法第709 條之9 第4 項定
    有明文。查上訴人2 人均為系爭互助會之已得標會員，僅繳
    交會款迄94年5 月間，有如前述，其迄今遲付之數額已達兩
    期之總額，則被上訴人依合會關係請求上訴人一次給付全部
    會款，即屬有據。上訴人自94年6 月間起至95年8 月間止計
    15個月，應有15次會期，再加計每年6 月及12月各加標1次
    （即94年6 月、同年12月及95年6 月應各加標1 次），計尚
    應給付18次會款，計36萬元（20,000 X 18=360,000） ，而
    該合會尚有19名未得標會員，則每位未得標會員應可請求
    18,947元（360,000 ≒19= 18,947，元以下四捨五入）。綜
    上所陳，被上訴人依合會之法律關係請求上訴人庚○○○、
    丁○○○給付如附表所示之金額，及自95年8 月21日起至清
    償日止，按年息5%計算之利息為有理由，應予准許。逾上開
    範圍之請求，為無理由，應予駁回。原審就超過上開應准許
    部分，為上訴人敗訴之判決，並依職權為假執行之宣告，自
    有未洽。上訴意旨就此部分指摘原判決不當，求予廢棄改判
    ，為有理由。至於上開應准許部分，原審判命上訴人給付，
    並依職權宣告假執行，核無違誤，上訴意旨就此部分，仍執
    陳詞，指摘原判決不當，求予廢棄，為無理由，應駁回其上
    訴。
八、本件判決之基礎已臻明確，其餘攻擊防禦方法及其他未經援
    用之證據，均與本判決所為前開判斷不生影響，無庸逐一論
    述，附此敘明。
九、據上論結，本件上訴為一部有理由，一部無理由，依民事訴
    訟法第436 條之1 第3 項、第450 條、第449 條第1 項、第
    463 條、第385 條第1 項前段、第79條、第85條第1 項，判
    決如主文。
中    華    民    國    97    年    12    月    30    日
                  民事第二庭    審判長法  官  蕭胤瑮
                                      法  官  鍾啟煌
                                      法  官  陳麗玲
以上正本證明與原本無異
不得上訴
中    華    民    國    97    年    12    月    30    日
                            書記官  陳玉心


司法院資訊處製作；財團法人民間司法改革基金會備份。
